臺灣臺北地方法院刑事判決
110年度審訴字第2187號
公  訴  人  臺灣臺北地方檢察署檢察官
被      告  呂敬寬


選任辯護人  葉慶人律師
            楊偉毓律師
            陳履洋律師
上列被告因詐欺等案件，經檢察官提起公訴（110年度偵字第310
14號），嗣被告於本院準備程序中就被訴事實為有罪之陳述，經
本院合議庭裁定由受命法官獨任進行簡式審判程序審理，判決如
下：
    主      文
呂敬寬犯三人以上共同冒用政府機關及公務員名義詐欺取財罪，
處有期徒刑壹年貳月。
未扣案之犯罪所得新臺幣貳仟元沒收，於全部或一部不能沒收或
不宜執行沒收時，追徵其價額。
    事實及理由
一、本件犯罪事實及證據，除犯罪事實一第6行「不正方法取得
    他人金融帳戶之洗錢之犯意聯絡」應更正為「掩飾隱匿詐欺
    犯罪所得之洗錢等犯意聯絡」，證據部分增列「被告呂敬寬
    於本院準備程序及審理時之自白（見本院卷第42頁、第46頁
    ）」外，其餘均引用起訴書之記載（如附件）。
二、論罪科刑
(一)核被告所為，係犯刑法第339條之4第1項第1款、第2款之三
    人以上共同冒用政府機關及公務員名義詐欺取財罪及洗錢防
    制法第14條第1項之洗錢罪。
(二)被告與其等所屬詐欺集團成員間，有犯意聯絡及行為分擔，
    應論以共同正犯。
(三)被告先後領取告訴人款項之犯行，主觀上係基於單一犯意，
    客觀上時間密接，且侵害同一被害人之財產法益，各行為間
    之獨立性極為薄弱，依一般社會健全觀念，在時間差距上，
    難以強行分開，應視為數個舉動之接續施行，為接續犯，僅
    論以一罪。
(四)被告係以一行為同時觸犯上開數罪名，屬想像競合犯，應依
    刑法第55條前段之規定，從一重之刑法第339條之4第1項第1
    款、第2款之三人以上共同冒用政府機關及及公務員名義詐
    欺取財罪處斷。
(五)再按犯洗錢防制法第14條之罪，在偵查或審判中自白者，減
    輕其刑，洗錢防制法第16條第2項分別定有明文。復按想像
    競合犯係一行為觸犯數罪名，行為人犯罪行為侵害數法益皆
    成立犯罪，僅因法律規定從一重處斷科刑，而成為科刑一罪
    而已，自應對行為人所犯各罪均予適度評價，始能對法益之
    侵害為正當之維護。因此法院於決定想像競合犯之處斷刑時
    ，雖以其中最重罪名之法定刑作為裁量之準據，惟具體形成
    宣告刑時，亦應將輕罪之刑罰合併評價。基此，除非輕罪中
    最輕本刑有較重於重罪之最輕本刑，而應適用刑法第55條但
    書規定重罪科刑之封鎖作用，須以輕罪之最輕本刑形成處斷
    刑之情形以外，則輕罪之減輕其刑事由若未形成處斷刑之外
    部性界限，自得將之移入刑法第57條或第59條之科刑審酌事
    項內，列為是否酌量從輕量刑之考量因子。是法院倘依刑法
    第57條規定裁量宣告刑輕重時，一併具體審酌輕罪部分之量
    刑事由，應認其評價即已完足，尚無過度評價或評價不足之
    偏失（最高法院109年度台上字第3936號判決意旨參照）。
    查被告於偵查及本院準備程序、審理中就加入本案詐騙集團
    擔任提領款項之車手乙節始終坦承不諱，堪認被告於偵查與
    審判中對所犯參與一般洗錢罪均坦承犯行，本應依洗錢防制
    法第16條第2項之規定減輕其刑，雖因想像競合犯之關係而
    從一重之三人以上共同詐欺取財罪處斷，上開輕罪之減輕其
    刑事由未形成處斷刑之外部性界限，然依前揭說明，仍應於
    依刑法第57條之規定量刑時，仍應併予衡酌此部分減刑事由
    。
(六)至被告辯護人為被告請求本院依刑法第59條之規定酌減其刑
    等語（見本院審訴卷第43頁、第48頁）。然刑法第59條規定
    犯罪之情狀顯可憫恕者，得酌量減輕其刑，固為法院依法得
    自由裁量之事項，然非漫無限制，必須犯罪另有特殊之原因
    與環境，在客觀上足以引起一般同情，認為即予宣告法定低
    度刑期尤嫌過重者，始有其適用。是為此項裁量減刑時，必
    須就被告全部犯罪情狀予以審酌在客觀上是否有足以引起社
    會上一般人之同情，而可憫恕之情形，始稱適法（最高法院
    45年台上字第1165號判例參照）。又刑法第59條之「犯罪之
    情狀」與第57條之「一切情狀」，兩者固非有截然不同之領
    域，於裁判上酌量減輕其刑時，雖亦應就犯罪一切情形予以
    考量，但仍應審酌其犯罪情狀有無「顯可憫恕」之事由。故
    適用刑法第59條酌量減輕其刑時，雖不排除審酌同法第57條
    所列舉10款之事由，惟其程度必須達於犯罪之情狀「顯可憫
    恕」者，始可予以酌減，98年度台上字第5454號判決意旨亦
    同。如單純犯罪情節輕微、犯人之品行、素行、犯罪後態度
    等情狀，僅可為法定刑內從輕科刑之標準，非可執為酌減其
    刑之理由。惟查，被告於本案行為時係智識成熟之成年人，
    本案發生時並無特殊之原因與環境，衡情並無何等足以引起
    一般同情之客觀情狀而應予以憫恕，均難認有「犯罪具有特
    殊之原因或環境，依據客觀觀察，足以引起一般同情，認可
    憫恕，如科以法定最輕刑期，仍嫌過重」之情形，是認本案
    尚無適用刑法第59條酌量減輕其刑之餘地。　　　
(七)爰以行為人之責任為基礎，審酌被告正值青年而有勞動能力
    ，未能深思熟慮而加入詐欺集團，負責向被害人收取金融卡
    及持被害人金融卡提領款項並繳回詐欺集團，造成偵查犯罪
    機關追查贓款及其他詐欺成員之困難，並造成被害人財產上
    之損害，本不宜寬貸，惟念其犯後坦認犯行，態度尚可，且
    合於洗錢防制法第16條第2項所定減輕其刑事由，復考量被
    告雖有意願與告訴人和解，然因告訴人無意願到庭致迄未達
    成和解或獲得告訴人之諒解，兼衡被告犯罪之動機、目的、
    手段、素行、所擔任之犯罪角色、參與程度及所生損害，暨
    其自述高中肄業之智識程度、現職收入、需負擔家中開銷之
    家庭經濟生活狀況（見本院卷第49頁）等一切情狀，量處如
    主文所示之刑。
三、按共同犯罪行為人之組織分工及不法所得，未必相同，彼此
    間犯罪所得之分配懸殊，其分配較少甚或未受分配之人，如
    仍應就全部犯罪所得負連帶沒收之責，超過其個人所得之剝
    奪，無異代替其他犯罪參與者承擔刑罰，顯失公平，因共犯
    連帶沒收與罪刑相當原則相齟齬，故共同犯罪，所得之物之
    沒收，應就各人分得之數為之，亦即沒收或追徵應就各人所
    實際分得者為之（最高法院104年第13次及第14次刑庭會議
    決議(一)意旨參照）。查被告於偵查中及本院審理時均稱：
    我從提領的款項中自行抽取兩千元作為報酬等語（見偵卷第
    86頁、本院卷第42頁），從而被告因本案共取得新臺幣2,00
    0元之報酬，為被告本案犯行之犯罪所得，未據扣案亦未發
    還被害人，應依刑法第38條之1第1項、第3項規定宣告沒收
    ，且於全部或一部不能沒收或不宜執行沒收時，追徵其價額
    。
據上論斷，應依刑事訴訟法第284條之1、第273條之1第1項、第2
99條第1項前段、第310條之2、第454條第2項，洗錢防制法第14
條第1項，刑法第11條前段、第28條、第339條之4第1項第1款、
第2款、第55條、第38條之1第1項、第3項，刑法施行法第1條之1
第1項，判決如主文。
本案經檢察官鄭東峯提起公訴，檢察官葉惠燕到庭執行職務。
中　　華　　民　　國　　111 　年　　2 　　月　　21　　日
　　　　　　　　　刑事第二十一庭  法　官　王筱寧
上正本證明與原本無異。 
如不服本判決應於收受送達後20日內向本院提出上訴書狀，並應
敘述具體理由；其未敘述上訴理由者，應於上訴期間屆滿後20日
內向本院補提理由書（均須按他造當事人之人數附繕本）「切勿
逕送上級法院」。告訴人或被害人如對於本判決不服者，應具備
理由請求檢察官上訴，其上訴期間之計算係以檢察官收受判決正
本之日期為準。 因疫情而遲誤不變期間，得向法院聲請回復原
狀。
                                  書記官  林思辰
中　　華　　民　　國　　111 　年　　2 　　月　　21　　日
附錄本案論罪科刑法條
中華民國刑法第339條之4
（加重詐欺取財罪）
犯第339條詐欺罪而有下列情形之一者，處1年以上7年以下有期
徒刑，得併科1百萬元以下罰金：
一、冒用政府機關或公務員名義犯之。
二、三人以上共同犯之。
三、以廣播電視、電子通訊、網際網路或其他媒體等傳播工具，
    對公眾散布而犯之。
前項之未遂犯罰之。
洗錢防制法第2條
本法所稱洗錢，指下列行為：
一、意圖掩飾或隱匿特定犯罪所得來源，或使他人逃避刑事追訴
    ，而移轉或變更特定犯罪所得。
二、掩飾或隱匿特定犯罪所得之本質、來源、去向、所在、所有
    權、處分權或其他權益者。
三、收受、持有或使用他人之特定犯罪所得。
洗錢防制法第14條
有第二條各款所列洗錢行為者，處7年以下有期徒刑，併科新臺
幣5百萬元以下罰金。
前項之未遂犯罰之。
前二項情形，不得科以超過其特定犯罪所定最重本刑之刑。

附件
臺灣臺北地方檢察署檢察官起訴書
                                    110年度偵字第31014號
　　被　　　告　呂敬寬　男　24歲（民國00年0月0日生）
　　　　　　　　　　　　住新北市○○區○○路00巷0弄00號1
　　　　　　　　　　　　　2樓
　　　　　　　　　　　　國民身分證統一編號：Z000000000號
上列被告因詐欺案件，已經偵查終結，認應該提起公訴，茲將犯
罪事實及證據並所犯法條分敘如下：
　　　　犯罪事實
一、呂敬寬於民國110年10月間某日起，加入真實姓名年籍不詳
    之成年男女3人以上所組成之詐欺集團，由呂敬寬擔任向被
    害人收取銀行帳戶及持被害人帳戶提款卡提領贓款工作之車
    手。呂敬寬加入上開詐欺集團後，即夥同其他真實姓名年籍不
    詳之詐騙集團成年成員，共同基於3人以上共同詐欺取財及不
    正方法取得他人金融帳戶洗錢之犯意聯絡，先由該詐騙集團其
    他成員於110年10月20日上午9時，假冒「戶政事務所人員」
    、「張警官」及「檢察官」等公務員名義，撥打電話予陳昌
    橋，佯稱：因身分證遭人挪用而涉及刑事案件，多次寄發傳
    票均未到案說明，將會遭強制扣押，需繳交保證金或提供其
    銀行帳戶以供調查，並得以免除扣押等語，致陳昌橋陷於錯
    誤，將其所有之彰化銀行帳號000-00000000000000號帳戶及
    台灣中小企業銀行帳號000-00000000000號帳戶之提款卡及
    密碼，於110年10月20日下午2時26分許，在新北市○○區○○路
    000號前，交付予呂敬寬，呂敬寬取得陳昌橋之上開帳戶等
    資料後，即依詐騙集團成員之指示，前往其所在地點附近之
    便利商店或金融機構操作提款機，持陳昌橋之彰化銀行提款
    卡，自陳昌橋之彰化銀行帳戶內提領共新臺幣(下同)15萬元
    ，扣除報酬後所剩餘額再輾轉交付予該詐欺集團。嗣因陳昌
    橋發覺遭騙並報警處理，經警調閱相關路口監視器錄影畫面
    比對追查後，始循線查悉上情。
二、案經陳昌橋訴由新北市政府警察局新店分局報告偵辦。
　　　  證據並所犯法條
一、證據清單及待證事實
編號 證據名稱 待證事實 1 被告呂敬寬於警詢及偵查中之自白 被告坦承全部犯罪事實。  2 證人即告訴人陳昌橋於警詢時及偵查中之證述 告訴人陳昌橋遭詐騙將其上開帳戶存摺等資料交付予被告之事實。 3 路口監視器畫面翻拍照片 被告向告訴人收取帳戶存摺等資料之事實。 4 彰化銀行存摺影本 告訴人之帳戶遭被告提領款項之事實。 
二、核被告所為，係犯刑法第339條之4第1項第1款、第2款之3人
    以上冒用公務員名義共犯之加重詐欺取財以及違反洗錢防制
    法第2條第1款、第2款規定，而應依同法第14條第1項處罰之
    洗錢等罪嫌。被告與其他真實姓名年籍不詳成年男女3人以上所
    組成詐欺成員間，就加重詐欺取財及洗錢等犯行，互有犯意聯
    絡及行為分擔，為共同正犯。被告所犯加重詐欺取財及洗錢
    等罪間，係一行為同時觸犯上開罪名，為想像競合犯，應從
    一重之3人以上冒用公務員名義共同詐欺取財罪處斷。另被
    告與其共犯之犯罪所得，應依刑法第38條之1第1項至第3項
    之規定沒收之。
三、依刑事訴訟法第251條第1項提起公訴。
　  此　  致
臺灣臺北地方法院
中　　華　　民　　國　 110　　年　　12　　月　　8 　　日
                          　　檢　察　官  鄭  東  峯
本件正本證明與原本無異
中　　華　　民　　國　 110　　年　　12　　月　　22　　日
　　　　　　　　　　　        書　記　官  楊  玉  嬿  　
附錄本案所犯法條全文 
中華民國刑法第339條之4
犯第 339 條詐欺罪而有下列情形之一者，處 1 年以上 7 年以
下有期徒刑，得併科 1 百萬元以下罰金：
一、冒用政府機關或公務員名義犯之。
二、三人以上共同犯之。
三、以廣播電視、電子通訊、網際網路或其他媒體等傳播工具，
    對公眾散布而犯之。
前項之未遂犯罰之。
洗錢防制法第2條
本法所稱洗錢，指下列行為：
一、意圖掩飾或隱匿特定犯罪所得來源，或使他人逃避刑事追訴
    ，而移轉或變更特定犯罪所得。
二、掩飾或隱匿特定犯罪所得之本質、來源、去向、所在、所有
    權、處分權或其他權益者。
三、收受、持有或使用他人之特定犯罪所得。
洗錢防制法第14條
有第二條各款所列洗錢行為者，處 7 年以下有期徒刑，併科新
臺幣 5 百萬元以下罰金。
前項之未遂犯罰之。
前二項情形，不得科以超過其特定犯罪所定最重本刑之刑。